【裁判字號】    86,竹簡,455
【裁判日期】    891221
【裁判案由】    確認本票債權不存在
【裁判全文】
臺灣新竹地方法院民事判決  八十六年度竹簡字第四五五號
    原      告  甲○○
                乙○○
    右二人共同
    訴訟代理人  魏早炳律師
                陳恩民律師
                李克欣律師
    被      告  保證責任新竹市第十信用合作社  設新竹市○○路四五七號
    法定代理人  丙○○        .
    訴訟代理人  丁○○        .
右當事人間請求確認本票債權不存在事件，本院判決如左：
    主      文
確認被告持有如附表所示之本票對原告之本票債權不存在。
訴訟費用由被告負擔。
    事實及理由
一、原告之聲明：如主文第一項所示。
二、事實摘要：
（一）原告主張被告所執如附表所示之三紙本票（下稱系爭本票），並非原告所簽發
      ，其上各該「甲○○」、「乙○○」之印文亦係被告南門分社經理蘇萬富利用
      職務之便所盜蓋，原告已於民國八十六年二月對訴外人蘇萬富提出偽造文書等
      之刑事自訴案件，被告明知上情，卻仍於八十六年八月間執系爭本票聲請本票
      裁定，經本院以八十六年度票字第一八二九號、第一八三○號、第一八三一號
      民事裁定准許強制執行，則原告權益顯有遭侵害之虞，爰依非訟事件法第一○
      一條規定提起本件訴訟。又原告甲○○與被告間另案之八十六年度重訴字第一
      一六號損害賠償事件中，原告甲○○係請求確認其於八十一年間就坐落新竹市
      ○○段第一○八號土地及其上建物，為被告設定之最高限額抵押權所擔保之債
      權不存在，並請求被告賠償原告甲○○遭蘇萬富盜領之存款，本件請求確認之
      三紙本票則僅係被偽造之部分抵押債權，二案之事實不同、法律關係有異，甚
      且當事人亦非完全一致，自不能以原告甲○○於該案獲得勝訴判決，即認定本
      件原告已無確認利益。此外，被告雖抗辯系爭本票上原告之印文業據檢察官沒
      收，原告對本件仍無確認必要云云，惟被告現仍執有前開三件本票裁定，執行
      名義合法成立，被告得隨時不提示本票而聲請強制執行，原告之權利猶處於不
      安狀態，自無不得提起本件確認之訴之理。
（二）被告對於其執有系爭本票與前揭三件本票裁定一節並不爭執，惟於訴訟繫屬之
      初辯稱：原告與蘇萬富過從甚密，渠等間究係往來借貸或涉及不法情事，尚需
      遭通緝之蘇萬富到案說明方可明瞭，又原告甲○○就其所有不動產本已設定最
      高限額抵押權予被告，被告依授信作業規定核貸、撥款並取得系爭本票，程序
      並無不當，原告確負有系爭本票債務；嗣於蘇萬富刑案確定後，被告則改稱：
      原告甲○○於本院八十六年度重訴字第一一六號損害賠償事件中，併請求確認
      抵押權擔保之債權不存在，該部分已獲勝訴判決，而且系爭本票上原告之印文
      亦遭檢察官沒收，本件已無確認必要等語。
三、本院之判斷：
（一）原告主張被告所執系爭本票並非渠等所簽發，其上各該「甲○○」、「乙○○
      」之印文係被告南門分社經理蘇萬富利用職務之便所盜蓋，然被告已於八十六
      年八月執系爭本票聲請本票裁定，經本院以八十六年度票字第一八二九號、第
      一八三○號、第一八三一號民事裁定准許強制執行等情，業據提出民事裁定三
      份、台灣高等法院八十八年度上訴字第三四九五號刑事判決一份為證，且為被
      告所不爭執，而訴外人蘇萬富因偽造系爭本票及其他印文、有價證券等罪行，
      經台灣高等法院判處有期徒刑六年四月確定，亦經本院依職權調閱台灣高等法
      院八十八年度上訴字第三四九五號刑事案卷（內含台灣新竹地方法院檢察署八
      十五年度偵字第五四四六號、八十六年度偵字第三二七六號、本院八十六年度
      自字第二一號、最高法院八十九年度台他字第四一號等偵審卷宗）查核屬實，
      是原告此部份主張，洵堪信為真正。
（二）被告以本院八十六年度重訴字第一一六號損害賠償事件中，原告甲○○併請求
      確認抵押權擔保之債權不存在部分已獲勝訴判決，而且系爭本票上原告之印文
      亦遭檢察官沒收，本件已無確認必要等語置辯。惟按確認法律關係成立或不成
      立之訴，非原告有即受確認判決之法律上利益者，不得提起之，民事訴訟法第
      二百四十七條第一項前段定有明文；而所謂即受確認判決之法律上利益，須因
      法律關係之存否不明確，致原告在私法上之地位有受侵害之危險，而此項危險
      得以對於被告之確認判決除去之者，始為存在。經查，本件訴訟初始，被告對
      於系爭本票債權存否容有爭執，且如前述，斯時被告已執有三件本票裁定，得
      隨時聲請對原告財產進行強制執行程序，是兩造間就該本票債權之存否，確屬
      有無不明確而致原告在私法上地位有受侵害危險之情形。其次，本院於八十八
      年七月二十八日，雖以八十六年度重訴字第一一六號判決被告就原告甲○○所
      有坐落新竹市○○段第一○八號土地及其上建號一○二○號建物、權利價值最
      高限額抵押權新台幣（下同）七百二十萬元之抵押權所擔保之債權不存在，然
      該案原告僅甲○○一人，與本件當事人並非完全相同，且抵押權擔保之債權與
      系爭本票債權，不論法律關係發生之原因、時間、債權數額等亦有差異，自不
      能以原告甲○○於該案獲得勝訴判決，即遽認本件原告均已無確認利益。再者
      ，系爭本票上原告之印文雖經檢察官依法沒收，惟被告現仍執有前開三件本票
      裁定，截至本件言詞辯論終結時猶未撤回該裁定之聲請，亦經被告自承在卷，
      是被告尚得隨時不提示本票而聲請強制執行，原告之權利仍處於不安狀態而有
      受侵害之危險，渠等提起本件確認之訴，當有確認之利益與必要，被告前揭所
      辯，則無足取。
（三）如前所述，系爭本票既係訴外人蘇萬富所偽造，並非原告所簽發，從而，原告
      請求確認被告持有之系爭本票債權對渠等並不存在，為有理由，應予准許。
四、據上論結，原告之訴為有理由，依民事訴訟法第四百三十六條第二項、第七十八
    條，判決如主文。
中      華      民      國    八十九    年     十二     月    二十一    日
                                  臺灣新竹地方法院新竹簡易庭
~B法      官  李珮瑜
右為正本係照原本作成。
如對本判決上訴，須於判決送達後廿日內向本院提出上訴（須按他造當事人之人數附
繕本）。
~B書  記  官  蕭宛琴
中      華      民      國    八十九    年     十二     月    二十一    日
附表：
┌──┬───────┬───────┬─────┬───────┐
│編號│發    票    日│發    票    人│票面金額  │到    期    日│
│    │              │              │（新臺幣）│              │
├──┼───────┼───────┼─────┼───────┤
│ 一 │八十四年十二月│甲○○、乙○○│五十萬元  │八十五年六月二│
│    │二十二日      │              │          │十二日        │
├──┼───────┼───────┼─────┼───────┤
│ 二 │八十四年十月二│甲○○、乙○○│四百五十萬│八十五年二月二│
│    │十六日        │              │元        │十六日        │
├──┼───────┼───────┼─────┼───────┤
│ 三 │八十五年一月十│甲○○、乙○○│一百萬元  │八十五年七月十│
│    │一日          │              │          │一日          │
└──┴───────┴───────┴─────┴───────┘


司法院資訊處製作；財團法人民間司法改革基金會備份。
